【裁判字號】    89,上易,1225
【裁判日期】    900214
【裁判案由】    詐欺
【裁判全文】
臺灣高等法院高雄分院刑事判決          八十九年度上易字第一二二五號
    上  訴  人
    即  自訴人  丙○○
    被      告  乙○○
右上訴人因被告詐欺案件，不服臺灣高雄地方法院八十八年度自更字第一號中華民國
八十九年五月三十一日第一審判決，提起上訴，本院判決如左：
      主      文
上訴駁回。
      理      由
一、自訴人即上訴人丙○○自訴意旨略以：自訴人丙○○於民國八十二年十一月間，
    經掮客邱秀從介紹，向被告乙○○購買土地。詎被告甲知其向林務局承租造林，
    位於旗山事業區第五十六林班地第三八四號土地上之國有林地，與自訴人合法之
    佔用地並不相鄰，竟仍意圖為自己不法之所有，向自訴人佯稱：伊向林務局所承
    租緊靠在自訴人土地之後上方，面積有０．一一公頃，願以新台幣（下同）三十
    萬元出讓承租權云云，並出示「台灣省國有森林用地出租造林契約書」（下稱造
    林契約書）予自訴人觀看，以實其說，使自訴人不疑有他，遂陷於錯誤，而與被
    告簽約並付清價款。期間雙方為確定被告現實占有，出讓予自訴人之林班地（約
    如複丈成果圖Ａ、Ｂ部分；下稱系爭林班地）經界，並先後由被告親自引導自訴
    人及自訴人僱用之整地工人陳振春、王信雄至現場整地，構築工寮。迨整地構工
    完成後，自訴人又將系爭林地讓渡與案外人王秀敏，並向林務局屏東林區管理處
    （下稱林務局）另換新租約與王秀敏在案。嗣於八十六年間，林務局以王秀敏竊
    佔上開林班地為由，訴經臺灣高雄地方法院檢察署檢察官偵查起訴，經原審法院
    以八十六年度易字第八四０六號刑事案件審理，自訴人始知向被告購買，經自訴
    人現實點交予王秀敏佔用之系爭林班地，與造林契約書上所載之地點根本不同，
    自訴人方知被告是故意指界錯誤，而詐取自訴人三十萬元，因認被告涉有刑法第
    三百三十九條第一項之詐欺取財罪嫌。
二、訊之被告乙○○固承認有出售並引導自訴人勘查雙方締約購買之土地，並將承租
    權資料交由自訴人換約等事實，惟堅決否認有何詐欺犯行。辯稱：伊賣給丙○○
    的地不是丙○○說的這塊，而是隔壁種有麻竹的地，伊在上面種植麻竹已有多年
    ，是介紹人邱秀從主動問起伊是否願讓渡他人，伊才經邱秀從之介紹將轉讓系爭
    林班地予自訴人占有，並交給自訴人向林務局換約之相關讓渡資料，伊不知道所
    占有之系爭林班地與所讓渡有承租權之０．一一公頃之林班地不相同，伊沒有詐
    欺故意等語。
三、按刑法第三百三十九條第一項詐欺罪之成立，以意圖為自己或第三人不法所有，
    以詐術使人將本人或第三人之物交付為要件。所謂以詐術使人交付，必須被詐欺
    人因其詐術而陷於錯誤，若其所用方法，不能認為詐術，亦不致使人陷於錯誤，
    即不構成該罪，最高法院四十六年台上字第二六０號判例可資參照。經查：
（一）自訴人所稱本件買賣標的之系爭林班地，與被告陳稱為本件買賣標的，緊鄰上
      開林班地，現實尚種有麻竹之土地，及被告向林務局承租造林之旗山事業區第
      五十六林班地三八四號土地三者，各座落於不同地點，分別為不同土地；其中
      系爭林班地與被告所指之買賣標的，現實種有麻竹之土地二者約略相鄰，中以
      水泥檔土牆及土溝分隔；至被告向林務局所承租之第三八四地號土地則與該二
      塊土地相去甚遠，無路可通，此經原審法院先後至現場勘驗無誤，並制有勘驗
      筆錄二份、手繪現場簡圖三幅、照片九張，另囑託高雄縣美濃地政事務所實地
      測量，制有複丈成果圖等件附卷可稽（其中系爭林班地位置約為複丈成果圖Ａ
      、Ｂ部分；至被告所指土地位置因通視不良，無法測量）。
（二）自訴人雖指稱：當初雙方約定買賣標的之土地應係系爭林班地云云。惟查，證
      人即向自訴人承購系爭林班地含自訴人占有之鄰地者王秀敏證稱：邱秀從在另
      案中指的界線在刺竹與麻竹中間土溝；邱秀從在（另案）開庭中在照片上稱包
      括小木屋，到了現場勘驗才改說是刺竹與麻竹間的溝部分，麻竹的部分是乙○
      ○的等語，嗣經原審法院命其繪圖標示結果，核與被告所繪簡圖中標示之方位
      相符（原審法院八十九年二月一日筆錄），佐以王秀敏於另案狀稱：證人乙○
      ○、邱秀從指界水溝處均為卷附乙○○繪製指界圖說「刺竹」與「麻竹」中間
      ，而非丙○○所陳報相片所劃位於系爭小木屋坐落土地（即系爭林班地）中間
      ，該處右側即為乙○○承租地，而與系爭小木屋無涉等語（原審法院八十七年
      度自字第三二一號丙○○詐欺案件八十七年九月二十五日補充自訴理由狀），
      堪信王秀敏指界所在非虛。而證人邱秀從先後於另案中證稱：（乙○○）說有
      麻竹的地方就是他的地；就以水溝為界的竹林；看的地方有麻竹，以水溝為界
      ，種麻竹的地方為租的等語（原審法院八十七年度自字第三二一號丙○○詐欺
      案件八十七年九月十四日筆錄；原審法院八十七年度重訴字第二九三號返還價
      金事件八十七年八月二十五日筆錄），參以被告陳稱：土地買賣以麻竹地為界
      等語（八十九年一月二十六日筆錄），足認本件買賣標的地點因乏具體界線，
      乃以被告現實種植麻竹之範圍為其基準。又被告所指土地上栽種麻竹，土溝另
      側則栽種刺竹，此經原審法院到場履勘無誤，其上植物涇渭分甲，應無混淆之
      虞。兩相對照，本件買賣標的地點應係被告所述方位無訛；自訴人所述指界地
      點云云，尚難採取。
（三）證人邱秀從固於另案中先後證稱：以水溝為界云云，惟其在原審法院及另案中
      先後陳甲：要到現場才知道（地點），照片中無法看清楚等語（八十九年一月
      二十六日筆錄、原審法院八十七年度自字第三二一號許修甲詐欺案件八十七年
      九月十一日筆錄），而其在原審法院另案審理時現場勘驗結果，所指地點與被
      告所述相符，已如前述，另經原審法院於八十九年一月二十六日證人到庭作證
      後，當庭定期勘驗並告知證人到場指界，證人又無故未到，無從傳訊。是自應
      以證人在現場就現地指述結果，較為可信。另證人鄭志良於原審法院審理時先
      後稱：乙○○說地是他的，缺錢才賣出；伊估價時丙○○告訴伊地是向乙○○
      買的，去時看過一次乙○○，但沒有講過話等語（八十八年三月二十九日、八
      月十六日筆錄），顯然出入甚大；而證人何錦榮庭證稱：是丙○○告訴伊乙○
      ○賣的土地等語（八十八年八月十六日筆錄），則係得自自訴人之傳聞，均不
      足為不利被告之認定甚甲。
（四）該土地上確有種植麻竹，且均甚茂盛，此如前述，顯非短短數年間所得栽成，
      是被告所辯，伊從六十年就在該土地上種植麻竹了等語，應堪信實。從而被告
      主觀上既不知其耕作之土地，與向林務局承租之三八四地號土地非屬相同，亦
      無從任期主觀上有何詐欺犯意。
（五）自訴人於自訴狀所稱之合法佔用地，即已死亡之黃天來所竊佔，坐落於高雄縣
      六龜鄉文武村旗山區第五十六林班地，面積約三二三四平方公尺之土地，此據
      自訴人於另案自承在卷（原審法院八十七年度自字第三二一號丙○○詐欺案件
      八十七年九月十一日筆錄），向被告購買林地承租權並非第一次，而自訴人購
      買林地承租權之目的，係為建屋或轉讓他人或其他用途，均與被告無涉。末查
      證人即林務局職員傅見平、趙望孚、吳嘉彥分別證稱：承租地不能蓋小木屋；
      伊不知情；乙○○只承租一塊地等語（原法院八十八年三月二十九日、四月二
      十三日、六月二十一日筆錄）；又證人陳振春於原審法院八十七年度自字第一
      六六號刑事案件中，於原審法院八十七年七月二十三日審理時，證稱：伊不知
      道土地買賣的事等語，均不足為被告不利之認定。
（六）自訴人於自訴意旨中，雖一再指稱其向被告乙○○購買之土地，即係自訴人整
      地完成並構築工寮（小木屋二間）後讓渡與案外人王秀敏所坐落之土地云云。
      然查被告乙○○於原審審理中一再表甲「我所賣與丙○○之土地係以水溝為界
      ，種麻竹之部分」（見原審自更卷第一三六頁），復於本院調查中陳稱：「我
      賣給丙○○的地是種有麻竹的地，跟丙○○的土地是以刺竹為界，我只有那一
      塊土地」（見本院八十九年八月二十二日訊問筆錄），「我賣給丙○○的是竹
      林，沒有開墾，也沒有房子，到目前為止也都沒有開墾過。當時賣給他時有到
      現場指界，說以刺竹為界，再過去都是野林，底下有黃天來的房子，另外一邊
      的麻竹是我的。」（見本院八十九年九月十九日訊問筆錄），證人邱秀從於原
      審審理中亦證稱：「我所介紹許某買之地在王秀敏住處後面二、三百公尺」（
      見原審卷八十七年自字第一六六號第三十一頁），證甲其所介紹丙○○向被告
      乙○○購買之土地與丙○○出售予王秀敏之土地地點不同，另由證人王秀敏所
      提出之現場照片以觀，亦可認定乙○○出售予丙○○之土地與丙○○出售予王
      秀敏之土地互不相同（見本院卷八十九年十一月七日收），此並經原審法院至
      現場勘驗查甲，製有現場圖一份，（見原審自更卷第一三九頁），自訴人指此
      二塊地均屬相同云云，顯與事實不符，不足採信，併予甲。至自訴人於本院
      調查中另提出切結書一份，內載「坐落高雄縣六龜鄉十八羅漢山邊之土地：：
      ：圍牆外之土地皆係乙○○原耕作之山坡地，上開乙○○耕作之土地嗣出售予
      許界世，經許界世僱工整平後興建小木屋：：：另如相片二所示前往小木屋（
      即出售予王秀敏之小木屋）之黃土小徑亦係許界世向乙○○購地闢建無誤，立
      書人王銘山、黃大肝、邱秀從」等情，惟經本院傳訊證人王銘山、邱秀從、黃
      大肝等三人均證稱：「自訴代理人所提出之相片後面竹木是乙○○的，房子是
      黃天來的」，「乙○○的竹林有讓渡給丙○○」「相片後面的竹林確實有賣給
      丙○○」等語，均僅證稱切結書內容所附相片中顯示之竹林係乙○○所栽種，
      並出售予自訴人丙○○，但未證稱切結書所附相片中顯示之小木屋及黃土小徑
      係乙○○所有，是上開切結書之內容既未與證人王銘山、黃大肝、邱秀從之證
      言一致，且該切結書之內容亦與本院上開認定不符，此切結書之內容自亦不足
      採信。至證人黃天肝於本院調查中雖又證稱：「切結書照片上顯示房子前面擋
      土牆以上是乙○○的土地，駁崁是黃天來做的。」云云，惟其又稱：「乙○○
      的土地有多大我不清楚，他們的界線到那裡我不清楚，乙○○也沒有跟我講過
      。」「照片在上角的房子我不知道是誰的。」等情，則證人黃大肝既不知被告
      乙○○之土地有多大，界線至何處，復不知該二棟小木屋究竟係何人所有，竟
      能證述該小木屋之基地係被告乙○○所承租，顯然不可思議，其證言顯係事後
      勾串之詞，不足為被告乙○○不利之認定。至屏東林區管理處六龜工作站雖函
      覆原審法院稱乙○○於五十九年七月十五日經核准租用旗山事業區第五六林班
      三八四地號土地，係由乙○○本人親自辦理並會同實地測量指界等情（見原審
      卷第一六四頁），惟被告乙○○既於民國六十年間即在其現耕作之土地上耕作
      ，迄八十二年十二月間始出售予自訴人，其間既均未經林管處之人取締，且被
      告乙○○自始既在該處栽種麻竹，此與在第三八四地號栽種麻竹，其收益並無
      差異，衡情被告乙○○並無在其現耕地耕種以取代原承租地之必要，則其以現
      耕地，認為係第三八四號土地而出售予自訴人，亦難認有詐欺之故意，此部分
      自訴人如認有損害，自訴人應循民事途徑謀求解決，均併予甲。
（七）綜上所述，本件被告於買賣伊始，即已現實指界予自訴人，已難謂被告於買賣
      當時，對自訴人施用詐術；而上開地點與被告所承租之三八四地號土地固為不
      同所在，然此或係當初鑑界有誤，則如前述，亦難謂被告主觀上有何詐欺犯意
      ；況自訴人經被告指界，猶願購買，其並無陷於錯誤可言，殊堪認定。本件顯
      係民事糾紛。此外，復查無其他積極證據，足資認定被告有何詐欺之不法犯行
      。被告被訴犯罪尚屬不能證甲。
四、原審因而為被告乙○○無罪之判決，核無不合，自訴人上訴意旨，仍執前詞，指
    摘原判決不當，為無理由，應予駁回。
據上論結，應依刑事訴訟法第三百六十八條，判決如主文。
中    華    民    國      九十      年       二       月     十四   日
                              臺灣高等法院高雄分院刑事第九庭
                                  審判長法官  張甲松
                                        法官  陳吉雄
                                        法官  任森銓
右正本證甲與原本無異。
不得上訴。
                                      書記官  張文斌
中    華    民    國      九十      年       二       月    十六    日
                                                                Ｊ


司法院資訊處製作；財團法人民間司法改革基金會備份。
